【裁判字號】    90,上易,2065
【裁判日期】    901018
【裁判案由】    毀損
【裁判全文】
臺灣高等法院高雄分院刑事判決                    九十年度上易字第二六五號
    上  訴  人  台灣高雄地方法院檢察署檢察官
    被      告  甲○○
右上訴人因毀損案件，不服臺灣高雄地方法院九十年度易字第三二五號中華民國九
十年十月十八日第一審判決（起訴案號：臺灣高雄地方法院檢察署九十年度偵字第一
三○二五號），提起上訴，本院判決如左：
      主      文
上訴駁回。
      理      由
一、本案經本院審理結果，認第一審判決以本件未經被害人合法告訴，而諭知不受理
    之判決，認事用法並無不當，應予維持，並引用第一審判決書記載之理由（如附
    件）。
二、檢察官上訴意旨略以：告訴人乙○○具狀請求上訴，稱本案被害人周俊卿為民國
    十四年出生，且患有輕微精神疾病，而於周俊卿老邁之情形下，本案乃由周俊卿
    委託其女乙○○提起告訴。是以，本案雖原由乙○○名義提起告訴，惟其真實情
    形確係由乙○○代理其母親周俊卿提起告訴。乃原審法院未審及此，竟遽然以告
    訴不合法為由，諭知不受理判決，其理由容有未洽等語，經核閱尚非顯無理由，
    爰提起上訴，請將原判決撤銷，更為適當合法之判決等語。惟查：
    （一）本件起訴事實所指被告甲○○毀損之物為高雄縣岡山鎮○○街十九號房屋
          之鋁紗窗門鎖，而證人即告訴人乙○○之母周俊卿於原審審理時到庭證稱
          ：「（高雄縣岡山鎮○○街十九號房屋的所有權人是誰？）是我。」「（
          門鎖是誰買的？）是我買的。」（見原審九十年十月三日審判筆錄；原審
          卷第四０頁）顯見起訴事實所指被告毀損之鋁紗窗門鎖，其所有權人為證
          人即告訴人乙○○之母周俊卿，並非屬告訴人乙○○所有，惟所有權人周
          俊卿自警訊時迄檢察官偵查中並未提出告訴。
    （二）告訴人乙○○請求上訴意旨雖稱本案被害人周俊卿為民國十四年出生，且
          患有輕微精神疾病，而於周俊卿老邁之情形下，本案乃由周俊卿委託其女
          乙○○提起告訴，本案雖原由乙○○名義提起告訴，惟其真實情形確係由
          乙○○代理其母親周俊卿提起告訴云云，惟遍查警訊及偵查全卷，並無周
          俊卿委託其女乙○○代理提起告訴之書狀文件，而告訴人乙○○自警訊時
        迄檢察官偵查中，均係以自己名義陳述告訴意旨，並無一語提及係代理其
          母親周俊卿提起告訴，再參以證人即告訴人乙○○之母周俊卿於原審審理
          時到庭證稱：「（當時門鎖是否有達到不能使用的情形？）沒有。」「（
          甲○○與游吉全是否有到妳家把妳們的門鎖扯壞？）沒有。」（見原審九
          十年十月三日審判筆錄；原審卷第三八頁）顯見證人即告訴人乙○○之母
          周俊卿根本不認為當時其門鎖有達到不能使用之狀態，亦不認為被告林天
          帶當時有將其門鎖扯壞，自不可能委託其女乙○○代理其對被告甲○○提
          出毀損之告訴。
    （三）至於告訴人乙○○請求上訴意旨所稱本案被害人周俊卿為民國十四年出生
          ，且患有輕微精神疾病云云，惟告訴人乙○○並非本案被害人周俊卿之法
          定代理人，亦未經檢察官依刑事訴訟法第二百三十六條之規定指定為代行
          告訴人，是被害人周俊卿縱屬老邁且罹有輕微精神疾病，亦難認告訴人魏
          逸帆之告訴為合法。
三、按犯罪之被害人得為告訴；告訴乃論之罪，未經告訴者，應諭知不受理之判決，
    刑事訴訟法第二百三十二條、第三百零三條第三款分別定有明文。而所謂未經告
    訴，係指未經合法告訴，包括不得告訴及告訴不合法情形在內。本件起訴事實所
    指被告甲○○毀損之上開鋁紗窗門鎖，係證人即告訴人乙○○之母周俊卿所有，
    惟所有權人周俊卿自警訊時迄檢察官偵查中並未提出告訴，亦不足認有委託其女
    乙○○代理其提出告訴，而告訴人乙○○並非本案被害人周俊卿之法定代理人，
    亦未經檢察官指定為代行告訴人，被害人周俊卿縱屬老邁且罹有輕微精神疾病，
    亦難認告訴人乙○○之告訴為合法。原審因認本件未經被害人合法告訴，而諭知
    不受理之判決，認事用法並無違誤，檢察官循告訴人乙○○之請求提起上訴，仍
    執前詞，指摘原判決不當，為無理由。爰不經言詞辯論，逕以判決駁回之。
四、據上論斷，應依刑事訴訟法第三百六十八條、第三百七十二條、第三百七十三條
    ，判決如主文。
中    華    民    國      九十      年      十二      月      二十      日
                              臺灣高等法院高雄分院刑事第三庭
                                  審判長法官  周賢銳
                                        法官  莊崑山
                                        法官  陳中和
右正本證明與原本無異。
不得上訴。
                                      書記官  林永富
中    華    民    國      九十      年      十二      月    二十四      日
                                                                        ｋ
附件：
臺灣高雄地方法院刑事判決                          九十年度易字第三二五號
    公  訴  人  臺灣高雄地方法院檢察署檢察官
    被      告  甲○○  男六十五歲（民國○○○年○月○日生）
                        住高雄縣岡山鎮○○街二十六巷二十八號
                        身分證統一編號：Ｓ一0000000號
    選任辯護人  李慶榮律師
                孫守濂律師
右列被告因毀棄損壞案件，經檢察官提起公訴（九十年度偵字第一三○二五號），本
院判決如左：
    主  文
本件公訴不受理。
    理  由
一、公訴意旨略以：被告甲○○、案外人游吉全與告訴人乙○○均係鄰居關係。緣民
    國九十年二月二十三日早上，乙○○不滿游吉全鴿舍之鳥糞、鳥毛不斷造成污染
    ，乃請求環保人員協助處理，俟環保人員離開後，同日十時卅分許，甲○○與游
    吉全即共同前往高雄縣岡山鎮○○街十九號乙○○家前欲找乙○○，雙方隔著魏
    家鋁門紗窗互相放話時，甲○○見乙○○不出來，竟出手搖動乙○○家中之鋁門
    紗窗，乙○○見狀，即報警處理，甲○○與游吉全見乙○○報警隨即離開，俟警
    員到達現場後，乙○○始發現經甲○○搖動過之鋁紗窗門鎖部分已遭其毀損。因
    認被告甲○○涉犯刑法第三百五十四條第一項之毀損罪嫌等語。
二、按告訴或請求乃論之罪，未經告訴者（按未經合法告訴者，與未經告訴者同），
    法院應諭知不受理之判決，刑事訴訟法第三百零三條第三款定有明文。而犯罪之
    被害人得為告訴，復為同法第二百三十二條所明定。又關於財產犯罪，其被害人
    之範圍，固不以所有人為限，即對該財產有事實上管領力之人，亦不失為犯罪之
    直接被害人，惟此仍須視其犯罪之性質而定，非可一概而論。關於移轉領得性質
    之財產犯罪，例如竊盜、搶奪、強盜，恐嚇取財、詐欺等，係以侵害他人之財產
    監督權為內容，只須財產監督權遭受不法侵害之人，均得為犯罪之被害人，所有
    人固無論，即如質權人、承租人、借用人、受寄人或基於其他類似之法律關係，
    對於他人之物為占有者，甚或受僱人、學徒或基於其他類似之關係，受他人之指
    示而對於物有管領之力者，均因其財產監督權直接遭受侵害之故，而得與所有人
    共為犯罪之被害人。至於毀損性質之財產犯罪，例如毀損罪及部分背信罪，係以
    滅失或減少財產之價值為其侵害內容，所保護者乃財物之用益價值及交換價值，
    對應言之，在於保護財物之用益權及處分權，故凡對於財物享有用益、處分之權
    責，例如所有人、承租人、借用人等，均得為毀損罪之直接被害人，反之，若對
    於物僅有事實上管領關係，而並無任何用益、處分之權者，則不得為毀損罪之直
    接被害人。
三、本件被告因毀棄損壞案件，經檢察官提起公訴，認被告係犯刑法第三百五十四條
    之罪，依同法第三百五十七條規定須告訴乃論。查本件被毀壞之物係鋁紗窗門鎖
    ，其所有權人係周俊卿；且該鋁紗窗門鎖所依附之房屋，其所有權人亦係周俊卿
    ，業據證人周俊卿結證在卷（見本院卷九十年十月三日筆錄）。是對上開鋁紗窗
    門鎖有用益、處分之權者，應為周俊卿，而非已出家修行僅有事實上管領關係之
    乙○○。從而，本件得合法提出告訴者，應為周俊卿。揆諸上開說明，其告訴為
    不合法，是本件未經合法告訴，即堪認定，爰不經言詞辯論，逕為諭知不受理之
    判決。
四、據上論結，應依刑事訴訟法第三百零三條第三款、第三百零七條，判決如主文。
中      華      民      國      九十      年      十      月    十八    日
                                  臺灣高雄地方法院刑事第二庭
                                      法  官    劉建利
右正本證明與原本無異。
如不服本判決，應於判決送達後十日內，向本院提出上訴狀。
                                      書記官    洪生輝
中      華      民      國      九十      年      十      月  二十二    日


司法院資訊處製作；財團法人民間司法改革基金會備份。
